最高法院刑事判決　　　　　　九十四年度台上字第五七三０號
　　上　訴　人　乙○○
　　　　　　　　　　　　3樓
　　　　　　　　　　　　送達代收人　郭疆平律師
　　　　　　　　甲○○
　　　　　　　　　　　　號2樓.
　　上 列一 人
　　選任辯護人　徐鼎賢律師
上列上訴人等因違反著作權法案件，不服台灣高等法院台中分院
中華民國九十四年七月二十八日第二審判決（九十三年度上訴字
第八三三號，起訴案號：台灣台中地方法院檢察署九十二年度偵
字第八八二五號），提起上訴，本院判決如下：
    主  文
原判決撤銷，發回台灣高等法院台中分院。
    理  由
本件原判決認定上訴人乙○○係址設台北市○○街一七０巷十號
一樓之「中港影視錄音視聽傳播有限公司」（下稱中港公司）負
責人，與在台中縣大里市○○路○段四四０號二樓「金倫影視企
業有限公司」（下稱金倫公司）任負責人之上訴人甲○○，均明
知動畫「一休和尚」係由日本東映動畫企業有限公司（下稱東映
公司）於西元一九八七年（即民國七十六年）十一月份首次在日
本國公開發行ＶＨＳ（台灣地區於八十五年左右由統洋影視傳播
股份有限公司首次發行ＶＨＳ），與「齊天列大百科」動畫，均
係在日本國擁有著作財產權之視聽著作物，而我國自九十一年一
月一日正式加入「世界貿易組織」（ＷＴＯ）後，依「與貿易有
關之智慧財產權協定」（簡稱TRIPS：Trade Related Aspect of
Intellectual Property Rights, including Trade in Counte-
rfeit Goods ）國民待遇原則規定，及依著作權法第一百零六條
之一第一項規定，該著作物即應溯及加以保護，且東映公司於九
十一年八月十五日將「一休和尚」在台灣地區ＶＣＤ及ＤＶＤ之
重製、出版、出租及發行權專屬授權弘恩文化事業有限公司（下
稱弘恩公司），授權期間自九十一年十月一日起至九十四年九月
三十日止，則上開視聽著作係屬受我國著作權法保護之著作，非
經弘恩公司或「齊天列大百科」著作權人之同意或授權，不得擅
自重製、散布或意圖營利而交付。詎乙○○、甲○○二人竟仍基
於意圖營利（銷售）而擅自以重製光碟之方法侵害他人之著作財
產權為常業（下稱常業重製）犯意聯絡，及行使偽造私文書、行
使偽造公文書之犯意聯絡，於九十一年十月一日，在台中縣大里
市○○路八八巷四號金倫公司實際營業處所之辦公室內，將「一
休和尚」及「齊天列大百科」（因譯音關係或稱為「奇天列大百
科」、「齊天烈大百科」）各第一至四十集之正版錄影帶（其內
國語配音係由乙○○自行製作）以新台幣（下同）八十萬元之價
格，出售予甲○○時，明知甲○○將以該錄影帶製作CD-R母片再
大量重製成光碟片，而甲○○亦明知乙○○未取得版權，竟均為
貪圖不法利益而予出售、買受。二人並為非法重製光碟片所需，
以將自他處取得之下列文件，影印後保留印文、署押及其他部分
內容，再將偽造部分之內容黏貼其上再行影印之方式，共同偽造
成：載有日本株式會社（董事長田野英昭）授權
中聯影視傳播有限公司在台灣地區發行「一休和尚」、「齊天列
大百科」兩部動畫等不實內容之偽造「化權ＣＡＴＶ映
權關授權證書」二紙私文書，及載有不實之台灣契約業者
中聯影視傳播有限公司及台北駐日經濟文化代表處認證等事項之
偽造「原產地證明」二紙私文書，暨載有不實之核准字號、編劇
、導演、申請公司、授權期限等項目之偽造「行政院新聞局錄影
節目審查合格證明書」二紙公文書，足以生損害於弘恩公司、日
本東映公司、「日本株式會社」、「田野英昭」
、「社團法人日本協會」、「秋山喜多男」、「中聯影視
傳播有限公司」、日本主管機關對著作權管理之正確性，及台北
駐日經濟文化代表處、謝延淙對認證之正確性，與行政院新聞局
對節目審查之正確性。又同時偽造授權人中聯影視傳播有限公司
代表人劉享欣將「一休和尚」、「齊天列大百科」授權金倫公司
在台灣地區含金門、馬祖獨家發行之「ＶＣＤ、ＤＶＤ、ＶＩＤ
ＥＯ版權授權書」私文書，並在其上蓋用甲○○於不詳時、地利
用不知情之成年刻印人員所偽造之「中聯影視傳播有限公司」、
「劉享欣」印章各一枚而成偽造之印文各一枚，並由乙○○在見
證人欄簽署姓名並蓋章，而共同偽造該版權授權書，足以生損害
於「中聯影視傳播有限公司」、「劉享欣」。其後甲○○即於同
年十月底、十一月間，將上開偽造之「一休和尚」及「齊天列大
百科」「化權ＣＡＴＶ映權關授權證書」、「原
產地證明」、「行政院新聞局錄影節目審查合格證明書」各二紙
，傳真行使交付予不知情之訊碟科技股份有限公司（下稱訊碟公
司）業務部職員潘扶萬，並以每片六元之價格，委由不知情之訊
碟公司根據上開正版帶內容非法重製「一休和尚」、「齊天列大
百科」ＶＣＤ，計「一休和尚」之ＶＣＤ壓製生產約七萬餘片、
「齊天列大百科」之ＶＣＤ壓製生產約六萬片。之後甲○○更意
圖營利進而單獨以每片ＶＣＤ二十五元至三十元不等之價格銷售
（此部分不在與乙○○犯意聯絡範圍內）交付給不知情之文洋企
業社（設台中市○○路○段五五號一、二樓）負責人趙英助等人
；並將非法重製之「一休和尚」光碟片約五、六萬片販賣給富翔
文化事業股份有限公司（總經理為不知情之盧建平）牟利，並恃
前揭重製、販賣盜版光碟片之所得維生，並以之為常業等情。因
而撤銷第一審論處上訴人乙○○行使偽造公文書，足以生損害於
公眾及他人罪刑；及諭知被告甲○○無罪之判決，改判依想像競
合犯及牽連犯關係，從一重論處乙○○、甲○○共同意圖銷售而
擅自以重製之方法侵害他人之著作財產權為常業各罪刑，固非無
見。
惟查(一)、審理事實之法院對於公平正義之維護，或對被告之利益
有重大關係，客觀上有調查之必要性，為認定事實與適用法律基
礎之證據，均應依法詳加調查，倘未予調查遽行判決，均屬依法
應於審判期日調查之證據未予調查之違法。本件原判決認定動畫
「一休和尚」係日本國東映公司取得著作財產權之視聽著作物；
而「齊天列大百科」動畫，亦係在日本國已取得著作財產權之視
聽著作物，上訴人等加以侵害，分別論處罪刑。然系爭「一休和
尚」及「齊天列大百科」之日本國視聽著作，其著作財產權是否
仍在存續期間？原審未予調查，且未載明其理由，原判決率謂該
二著作之著作財產權仍在存續期間云云，並遽以對上訴人等論罪
，自有理由不備及職權調查未盡之違法。(二)、乙○○於原審辯稱
：1.於八十三年間將系爭日本國著作改作為國語配音時，該系爭
著作在台灣並無著作權且不受著作權法保護，則乙○○將系爭著
作改作為國語配音，不惟無侵害著作權可言，且就系爭著作之國
語配音版的衍生著作並取得著作權，而應以獨立之著作保護之。
2.又衍生著作之本質既係屬於獨立之著作物，自不可將其分割為
單純就原著作改作而不具原創性部分，及改作而具有原創性部分
，亦即乙○○就系爭國語配音版視聽著作所取得之獨立著作權，
係兼括影片與配音之整體，而非單僅聲音（國語配音）部分。3.
依九十二年七月九日修正公布前著作權法第一百零六條之二規定
，乙○○自世界貿易組織協定在我國生效日起二年內（即至九十
二年十二月三十一日止），仍得繼續利用系爭受著作權法第一百
零六條之一規定保護之外國著作，而無侵害著作權可言。4.復依
同法第一百零六條之三規定，乙○○就第一百零六條之一著作所
改作完成之衍生著作，於世界貿易組織協定在我國生效日以後，
更得繼續利用，亦無侵害著作權之可言。5.故乙○○就系爭國語
配音之視聽著作既受獨立之保護，且得繼續利用，則其提供同時
含有國語配音及影像之片子給甲○○，係受九十二年七月九日修
正公布前著作權法第一百零六條之二規定及同條之三規定保護之
利用行為，自無擅自以重製方法侵害他人著作財產權之可言（見
原審卷第二宗第一五六、一五七頁）。原審未於審判期日，就乙
○○否認犯罪所為有利之辯解事項與證據，予以調查，亦不於判
決理由內加以論列，率行判決，自屬於法有違。(三)、原判決理由
以卷附「ＶＣＤ、ＤＶＤ、ＶＩＤＥＯ版權授權書」之記載，授
權人為「中聯影視傳播有限公司」、代表人為「劉享欣」、見證
人為「乙○○」。該版權授權書如何作成？甲○○於偵查中供稱
：「（九十一年十月一日ＶＣＤ版權授權書，是否你拿給乙○○
簽名？）是，內容是我根據他給我的告證附件四資料打的，授權
人、代表人、見證人的章及見證人的簽名都是乙○○拿回去簽好
再給我的」；而證人即甲○○之妻楊淑玲於第一審審理時則證稱
：「（九十一年十月一日簽約時你是否在場，情形如何？）有，
因為格式我是把之前舊的格式叫出來重打，後來林先生叫我說不
可以打中港要改成中聯，因為授權書是中聯所以當場就改成中聯
公司，後來我把授權書改成中聯，改後就給林恤（洫）港先生看
過蓋章……」、「（上面的中聯公司的大章及代表人的章是何人
蓋？）是林恤（洫）港當場蓋的」，二人對此事實所述大相逕庭
，因而推認系爭版權授權書難謂係乙○○單方面所偽造，而與甲
○○無任何關聯（見原判決第十一、十二頁）。惟查依甲○○及
其妻楊淑玲前述內容，其等對於系爭版權授權書之內容係根據乙
○○給的資料打的，中聯公司大章及代表人的章是乙○○蓋的等
事實，並無二致，如此，何以僅因一說拿回去蓋的；一說當場蓋
的，有所未符，即得遽以認定系爭版權授權書之偽造，必為甲○
○所明知或共同參與？且所稱「實難以遽信該版權授權書係被告
乙○○單方面所偽造，而與被告甲○○無任何關聯」其究具何關
聯？均未於理由內詳加敘明，亦有理由不備之違法。(四)、原判決
理由以偽造之「行政院新聞局錄影節目審查合格證明書」中，其
上偽載局錄劇字第００四四二九號之審查合格證明書，該字號真
正片名係「小胖歷險記－」；偽載局錄劇字第００四四八九
號之審查合格證明書，該字號真正片名係「可愛的浣熊１－５」
，申請公司亦係乙○○經營之中港公司等情，顯見提出上開偽造
證明文件者與真正證明文件之持有者關係密切，且甲○○亦無從
得知該二字號，而認乙○○與該證明書之偽造有密不可分之關係
云云（見原判決第十四頁）。然乙○○辯稱：行政院新聞局錄影
節目審查合格查詢系統（送審資料），雖至九十二年一月三日始
正式開放，但在此之前，早已開放一般民眾試用查詢，甲○○之
妻楊淑玲在伊與甲○○洽談系爭著作物之國語配音授權時，亦曾
上網將中港公司所送審之影片，自網站下載給伊看云云。原審未
向行政院新聞局函查錄影節目審查合格查詢系統（送審資料），
在九十二年一月三日正式開放前，是否早已開放一般民眾試用查
詢？遽行判決，亦有未合。上訴意旨執以指摘，尚非全無理由，
應認原判決有撤銷發回更審之原因。至原判決不另諭知無罪部分
，基於審判不可分之原則，併予發回。
據上論結，應依刑事訴訟法第三百九十七條、第四百零一條，判
決如主文。
中　　華　　民　　國　九十四　年　　十　　月 　十四 　日
                      最高法院刑事第十一庭
                          審判長法官  洪　清　江
                                法官  石　木　欽
                                法官  李　伯　道
                                法官  林　勤　純
                                法官  陳　晴　教
      本件正本證明與原本無異
                                      書  記  官
中　　華　　民　　國　九十四　年　　十　　月 　二十 　日
                                                     Ｙ
